ACORDAO-COMPLETO-2412706

ACÓRDÃO 2285/2020 ATA 32/2020 - PLENÁRIO

VISTOS, relatados e discutidos estes autos em que se aprecia recurso interposto por Adhemar Luiz Novaes, Auditor Federal de Controle Externo, contra despacho do Presidente desta casa que indeferiu requerimento formulado pelo referido servidor de afastamento temporário, por motivo de desincompatibilização, com vistas a se candidatar ao cargo eletivo de Vice-Prefeito do município de Maragogipe/BA, neste ano de 2020;
ACORDAM os Ministros do Tribunal de Contas da União, reunidos em Sessão do Plenário, diante das razões expostas pelo Relator, em:
9.1. com fundamento nos 15, inciso IV, e art. 30 do Regimento Interno/TCU, combinado com o art. 108 da Lei 8.112/1990, conhecer e negar provimento ao presente recurso, mantendo-se inalterado o despacho recorrido;
9.2. dar ciência deste acórdão ao recorrente.

Recurso em processo administrativo contra despacho do Presidente do TCU que indeferiu requerimento formulado por servidor de afastamento temporário, pelo prazo de 4 meses, por motivo de desincompatibilização, com vistas a se candidatar ao cargo eletivo de vice-prefeito do município de Maragogipe/BA.

Tribunal de Contas da União.

3. Recorrente: Adhemar Luiz Novaes (XXX.243.095-XX).

13.1. Ministros presentes: José Mucio Monteiro (Presidente), Walton Alencar Rodrigues, Benjamin Zymler, Augusto Nardes, Aroldo Cedraz, Raimundo Carreiro, Ana Arraes e Bruno Dantas (Relator).
13.2. Ministro-Substituto convocado: Augusto Sherman Cavalcanti.
13.3. Ministros-Substitutos presentes: Marcos Bemquerer Costa, André Luís de Carvalho e Weder de Oliveira.

BRUNO DANTAS

Presidente José Mucio Monteiro.

Trata-se de pedido de reconsideração interposto por Adhemar Luiz Novaes, Auditor Federal de Controle Externo, que tem por unidade de domicílio a Secretaria do TCU no Estado da Bahia, com vinculação técnica à Secretaria de Fiscalização de Infraestrutura Urbana. 
O recurso visa impugnar despacho do Presidente desta casa que indeferiu o requerimento formulado pelo servidor de afastamento temporário, pelo prazo de 4 meses, por motivo de desincompatibilização, com vistas a se candidatar ao cargo eletivo de vice-prefeito do município de Maragogipe/BA, neste ano de 2020.
Para melhor contextualizar o caso, transcrevo abaixo o Despacho recorrido (peça 5) :
"2. Anteriormente, o referido servidor já havia protocolado pedido de orientação de como proceder para obter afastamento para desincompatibilização, resultando na autuação do TC Processo 003.237/2020-6. A instrução da Diretoria de Legislação de Pessoal (Dilpe) foi endossada pela Secretaria de Gestão de Pessoas, haja vista o entendimento de que, para fins de candidatura a Vice-Prefeito do Município de Maragojipe, não está o interessado sujeito à desincompatibilização, por serem distintas as circunscrições onde exerce suas atribuições (Salvador) e onde pretende se candidatar, embora sejam municípios pertencentes à mesma Região Metropolitana, nos termos da Resolução TSE 20.590/2000, bem como de precedentes desta Corte de Contas objeto dos TC Processo 019.152/2016-7 e Processo 018.447/2016-3, que envolvem situações semelhantes.
3. Nos presentes autos, argumentou o requerente que, no art. 1º, inciso II, alínea 'l', e inciso IV, alínea 'a', da Lei Complementar 64/1990, não existe qualquer referência à localidade ou circunscrição onde o servidor exerce suas atribuições e àquela onde pretende se candidatar e que, na condição de servidor público, poderá ser considerado 'inelegível' pelo TSE, caso não se afaste do cargo efetivo, até 4 (quatro) meses antes das eleições 2020, que ocorrerá no dia 4 de outubro de 2020.
4. Seguiu alegando que a candidatura ao cargo de vice-prefeito, a que se refere a alínea 'a' do inciso IV do art. 1º da LC 64/1990, exige a satisfação de dois requisitos, que estariam plenamente atendidos em seu pleito:
a) identidade de situações entre os candidatos a prefeito ou vice-prefeito e algum dos dispositivos aplicáveis aos candidatos a presidente ou vice-presidente, o que efetivamente existe, pois o requerente enquadra-se na classe dos 'servidores públicos, estatutários ou não, dos órgãos ou entidades da Administração direta ou indireta da União, dos Estados, do Distrito Federal, dos Municípios e dos Territórios, inclusive das fundações mantidas pelo Poder Público' (alínea 'l' do inciso II do art. 1º da LC 64/1990) ;
b) observância do prazo de quatro meses para a desincompatibilização.
5. Acrescentou que, em novas pesquisas por ele realizadas, constatou que o TSE tem sido rígido ao apreciar processos em que não ocorreu a desincompatibilização de servidores públicos, nos termos da mencionada legislação complementar, ou seja:
'Agravo regimental. Recurso ordinário. Registro de candidatura. Deputado estadual. Impugnação. Desincompatibilização. Ocupante de cargo na administração pública. Prova. Intimação para sanar o vício. Juntada de novos documentos com os embargos de declaração. Contraditórios. Desprovimento.
1 - O prazo de desincompatibilização deve ser cumprido de modo a não imprimir dúvida ao julgador.
2 - Agravo regimental a que se nega provimento.' Obs: prazo de três meses - cargo de auxiliar de serviços de vigilância. (Ac. TSE no AgR-Respe 186687, de 1/2/2011, Relator Ministro Hamilton Carvalhido, publicado no DJE de 18/2/2011) .
6. Na instrução do presente processo, o Serviço de Concessão de Vantagens e Direitos acrescentou as seguintes considerações:
'Como relatado acima, o servidor argumenta que o seu requerimento tem por base a alínea 'a' do inciso IV do art. 1º da LC 64/1990, que trata da sua candidatura ao cargo de vice-prefeito, e que nela não existe qualquer referência à localidade ou circunscrição onde o servidor exerce suas atribuições e àquela onde pretende se candidatar.
Ocorre que uma lei não prevê todas as situações, dando lugar a outros normativos para tratar de questões mais específicas, não há como ignorá-los. Sua defesa decorre do fato de que sua unidade de domicílio é a Sec-BA (e unidade de vinculação técnica, a SeinfraUrbana) e de que se candidatará ao cargo eletivo de vice-prefeito do Município de Maragojipe/BA, ou seja, a circunscrição onde exerce suas atribuições é distinta da circunscrição onde pretende se candidatar, embora pertençam à mesma Região Metropolitana.
Se a função (local de trabalho) do servidor for em município diverso do que ele pretende ser candidato, não é caso de afastamento, pois 'as regras de desincompatibilização objetivam evitar a reprovável utilização ou influência de cargo ou função no âmbito da circunscrição eleitoral em detrimento do equilíbrio do pleito, o que não se evidencia na hipótese, em que a candidata trabalha em localidade diversa à da disputa (¿) ', conforme já decidiu o TSE (Ac. De 16/5/2013 no REspe 12418, rel. Min. Laurita Vaz no mesmo sentido (Ac. De 27/9/2012 no AgR-REspe 18977, Rel. Min. Arnaldo Versiani.) Cabe replicarmos aqui os trechos do normativo que norteou nosso entendimento no TC Processo 003.237/2020-6, a Resolução TSE 20.590/2000 (¿) .
Em seu requerimento, o interessado faz menção ao entendimento do TCU pela concessão do afastamento para desincompatibilização, bem como à rigidez por parte do TSE ao apreciar processos em que não ocorreu a desincompatibilização de servidores públicos, nos termos da LC 64/1990. Posto que para o TCU não há óbice à concessão do afastamento para desincompatibilização, já houve autorizações desse tipo de afastamento a outros servidores da Casa que preenchiam os requisitos.
Por outro lado, consideremos que o servidor estivesse obrigado à desincompatibilização, nesse caso, o prazo para afastamento seria de 3 (três) meses e não de 4 (quatro) meses como solicitado.
Buscando as referências às quais o inciso IV, que trata de vice-prefeito, remete na Lei Complementar 64/1990, tomemos o caminho inverso:
'Art. 1º São inelegíveis:
IV - para Prefeito e Vice-Prefeito:
a) no que lhes for aplicável, por identidade de situações, os inelegíveis para os cargos de Presidente e Vice-Presidente da República, Governador e Vice-Governador de Estado e do Distrito Federal, observado o prazo de 4 (quatro) meses para a desincompatibilização;
III - para Governador e Vice-Governador de Estado e do Distrito Federal:
a) os inelegíveis para os cargos de Presidente e Vice-Presidente da República especificados na alínea 'a' do inciso II deste artigo e, no tocante às demais alíneas, quando se tratar de repartição pública, associação ou empresas que operem no território do Estado ou do Distrito Federal, observados os mesmos prazos;
II - para Presidente e Vice-Presidente da República:
l) os que, servidores públicos, estatutários ou não, dos órgãos ou entidades da Administração direta ou indireta da União, dos Estados, do Distrito Federal, dos Municípios e dos Territórios, inclusive das fundações mantidas pelo Poder Público, não se afastarem até 3 (três) meses anteriores ao pleito, garantido o direito à percepção dos seus vencimentos integrais'.
Inferimos pelo disposto acima que todas as referências remetem à alínea 'l' do inciso II, que determina o afastamento de servidores públicos por até 3 (três) meses anteriores ao pleito, garantindo o direito à percepção dos seus vencimentos integrais. Mesmo o solicitante concorda que se enquadra nessa alínea, como pontua em seu requerimento, embora não mencione o até 3 (três) meses anteriores ao pleito:
'4.1) Que haja identidade de situações entre os candidatos a prefeito ou vice-prefeito e algum dos dispositivos aplicáveis aos candidatos a presidente ou vice-presidente, o que efetivamente existe, pois o requerente enquadra-se na classe dos 'servidores públicos, estatutários ou não, dos órgãos ou entidades da Administração direta ou indireta da União, dos Estados, do Distrito Federal, dos Municípios e dos Territórios, inclusive das fundações mantidas pelo Poder Público' (alínea 'l' do inciso II do art. 1º da LC 64/1990) '.
Apresentamos abaixo sítios eletrônicos que corroboram com o entendimento de que servidores públicos fazem jus a 3 (três) meses para desincompatibilização.
Encontramos, no site do próprio TSE, informações quanto aos prazos para desincompatibilização de servidores públicos, estatutários ou não, dos órgãos da administração direta ou indireta. Para ilustrar, o prazo de afastamento para vice-prefeito é de 3 meses tanto no tocante a servidores em geral, quanto ao servidor do Poder Legislativo (http://www.tse.jus.br/eleicoes/desincompatibilizacao/servidores-publicos-estatutarios-ou-nao-dosorgaos-da-administracao-direta-ou-indireta) .
No site de Costa & Advogados Associados, verificamos a mesma situação, conforme tabela exemplificativa de prazos de desincompatibilização abaixo (https://costaadvogados.adv.br/eleicoes-2020-prazos-de-desincompatibilização/) 
 (¿) 
No site de jornalismo Rondoniagora, conferimos em artigo publicado no dia 3 de abril de 2020 um quadro-resumo com prazos de desincompatibilização das principais ocupações no serviço público para fins de candidatura aos cargos de prefeito, vice-prefeito e vereador em 2020 (https://www.rondoniagora.com/artigos/eleicoes-2020-servidor-publico-e-o-afastamento-para-sercandidato) :
 (¿) 
E, por último, a tabela com prazos de desincompatibilização de Eleição Municipal, muito elucidativo para o caso em questão, retirado do site do Partido Progressista (http://www.pp.org.br/sites/1600/1694/00000566.pdf) :
	Cargo
	Prefeito
Vice-Prefeito
	Vereador
	Dispositivo legal
	Decisões

	Servidor candidato município diverso
	Não há exigência
	Não há exigência
	Caso não previsto na LC 64/1990
	Res. 19.506 - TSE
Res. 18.249 - TSE

	Servidor público
	3 meses
	3 meses
	LC 64, art. 1º, II, 'l'
	Ac. 14.267 - TSE

Por todo o exposto, mantemos o entendimento de que o servidor não está sujeito à desincompatibilização, seja de 3 (três) meses ou de 4 (quatro) meses, tendo em vista que são distintas as circunscrições onde exerce suas atribuições funcionais e onde pretende se candidatar ao cargo eletivo, quais sejam, Salvador e Maragojipe, respectivamente, embora sejam municípios pertencentes à mesma Região Metropolitana, em atenção ao disposto na Resolução TSE 20.590/2000 citada acima.'
7. Ao acolher a proposta de indeferimento do pleito, o Secretário-Geral de Administração apontou como relevante, para o exame do caso, o precedente do Tribunal Superior Eleitoral, de relatoria do Ministro Arnaldo Versiani, extraído do julgamento do Agravo Regimental no Recurso Especial Eleitoral 18977, ocorrido em 27/9/2012. Observou que, na ocasião, foi considerada desnecessária a desincompatibilização de um Auditor Adjunto do Tesouro Estadual, com lotação em unidade do fisco estadual localizada em um município distinto da sede da Câmara de Vereadores para a qual pretendia concorrer, ainda que dentro do mesmo Estado.
8. Cabe ressaltar que a desnecessidade de desincompatibilização de servidor público para candidatura em município diverso já foi objeto de inúmeras decisões do TSE, como as reportadas na 'Coletânea de Jurisprudência do Tribunal Superior Eleitoral Organizada por Assunto - Desincompatibilização e Afastamentos - Servidor Público - Candidatura em Município Diverso', a seguir transcritas:
' (¿) Prefeito eleito. Exercício de cargo em comissão em município diverso. Desincompatibilização. Desnecessidade. Inelegibilidade do art. 1º, inciso II, alínea 'l', da LC 64/1990. Não ocorrência. 1. Diversamente do que fixado pelo voto condutor do aresto regional, a causa de inelegibilidade por ausência da desincompatibilização prevista na alínea ' l ' do inciso II do art. 1º da LC 64/1990 não se aplica, porque a candidata exercia cargo em comissão na Assembleia Legislativa Estadual, em município diverso do qual pretendeu a candidatura à prefeitura municipal. Precedentes. 2. Segundo este Tribunal, 'É desnecessária a desincompatibilização de servidor público - ainda que estadual - que exerce suas funções em município distinto do qual se pretende candidatar' (¿) '.  (Ac. De 16/5/2013 no REspe 12418, rel. Min. Laurita Vaz e no mesmo sentido o (Ac de 27/9/2012 no AgR-REspe 18977, Rel. Min. Arnaldo Versiani) .
'Eleições 2012. Registro de candidatura. Desincompatibilização. Servidora pública. Cargo em comissão. Município diverso. Recurso especial. Decisão monocrática. Deferimento. 1. Se a candidata a vereadora exerce cargo em comissão de secretária escolar em município diverso daquele no qual pretende concorrer, não é exigível a desincompatibilização de suas funções. 2. As regras de desincompatibilização objetivam evitar a reprovável utilização ou influência de cargo ou função no âmbito da circunscrição eleitoral em detrimento do equilíbrio do pleito, o que não se evidencia na hipótese, em que a candidata trabalha em localidade diversa à da disputa (¿) '  (Ac. De 7/3/2013 no AgR-REspe 6714, rel. Min. Henrique Neves; no mesmo sentido a Res. 20594, de 6/4/2000, rel. Min. Maurício Corrêa) .
' (¿) Prazos para afastamento de funcionários, nas seguintes hipóteses: (¿) 2. O segundo refere-se a candidatos que são servidores municipais, mas que serão candidatos em outros municípios, onde uma administração não interfere na outra.' Não se conheceu da primeira hipótese e quanto à segunda ao servidor de um município, que se candidate a posto eletivo em outro município, não se aplica inelegibilidade da alínea 'l' do art. 1º, II, da LC 64/1990.' (Res. No 20.601, de 18/4/2000, rel. Min. Costa Porto) .
'Consulta. (¿) É elegível servidor público efetivo municipal ao cargo de prefeito ou vereador de município integrante da mesma circunscrição. Servidor público federal ou estadual sem atuação no município no qual pretende concorrer à candidatura de prefeito ou vereador não está sujeito a desincompatibilização. (¿) ' NE: em se tratando de outro município, mesmo integrante da mesma região metropolitana, não existe a inelegibilidade.  (Res. 20.590, de 30/3/2000, rel. Min. Eduardo Alckmin) 
'Consulta. Desincompatibilização. Afastamento. Servidores do fisco. Prazo. (¿) III - Não está sujeito a desincompatibilização o funcionário do fisco que exerça suas atribuições em município diverso daquele no qual pretenda candidatar-se ao cargo eletivo. (¿) ' (Res. 19.506, de 16/4/1996, rel. Min. Pádua Ribeiro) 
'Inelegibilidade (Lei Complementar 64/1990, art. 1º, inciso II, alínea 'l') . Candidato a vereador em município distinto daquele em que tem sede sua repartição pública, embora esteja o primeiro na jurisdição administrativa do segundo. Não alegação de atribuições do cargo que permitam a presunção de atos que possam macular a lisura eleitoral. Decisão regional que se fundou exclusivamente no critério geográfico da jurisdição administrativa da repartição pública. Inexistência de identidade de situações (art. 1º, VII) para a remissão a eleição para o Senado Federal e Câmara dos Deputados (art. 1, V e VI) . A expressão 'que opere no território do município' exige a demonstração de que do exercício das atribuições do cargo público decorra, ou possa decorrer, atos que maculem a lisura eleitoral. Recurso especial conhecido e provido.' NE: Servidor do IBGE; candidatura a vereador em município diverso daquele em que sediada a agência regional onde exerce suas funções, mas integrante da mesma região administrativa.  (Ac. 11.869, de 31/5/1994, rel. Min. Torquato Jardim) .
9. Ante o exposto, entendo equivocada a alegação do requerente de que, no art. 1º, inciso II, alínea 'l', e inciso IV, alínea 'a', da Lei Complementar 64/1990, não existe qualquer referência à localidade ou circunscrição onde o servidor exerce suas atribuições e àquela onde pretende se candidatar. Estabelece a alínea 'a' do inciso IV, relativamente às candidaturas aos cargos de Prefeito e Vice-Prefeito, que, 'no que lhes for aplicável, por identidade de situações, os inelegíveis para os cargos de Presidente e Vice-Presidente da República, Governador e Vice-Governador de Estado e do Distrito Federal, observado o prazo de 4 (quatro) meses para a desincompatibilização'.
10. Observa-se que consta expressamente do art. 1º, inciso III, alínea 'a' da mencionada legislação complementar a expressão 'que operem no território', conforme transcrição a seguir:
'III - para Governador e Vice-Governador de Estado e do Distrito Federal:
a) os inelegíveis para os cargos de Presidente e Vice-Presidente da República especificados na alínea 'a' do inciso II deste artigo e, no tocante às demais alíneas, quando se tratar de repartição pública, associação ou empresas que operem no território do Estado ou do Distrito Federal, observados os mesmos prazos'.
11. Tendo presente a identidade de situações, cabe a aplicação das regras previstas no dispositivo acima reproduzido ao caso de servidor que pertença aos quadros de repartição pública que opere no território estadual, distrital ou municipal, a depender do cargo em disputa.
12. Dessa forma, não está sujeito a desincompatibilização o servidor público federal que exerce suas atribuições em município diverso daquele no qual pretende ser candidato a Vice-Prefeito.
Ante o exposto, considerando a jurisprudência do Tribunal Superior Eleitoral acerca de candidatura em município diverso e o disposto no art. 1º, inciso IV, alínea 'a', c/c o inciso III, alínea 'a', da Lei Complementar 64/1990, a acolho a proposta da Segedam e indefiro o pedido de desincompatibilização, pelo período de quatro meses, formulado pelo Auditor Federal de Controle Externo Adhemar Luiz Novaes, que pretende concorrer ao cargo de Vice-Prefeito do Município de Maragogipe/BA, enquanto tem por unidade de domicílio a Secretaria do TCU no Estado da Bahia e vinculação técnica à Secretaria de Fiscalização de Infraestrutura Urbana, sediada na Capital Federal."
Irresignado com essa decisão, o servidor, na forma dos arts. 30 e 15, VI, do Regimento Interno/TCU, interpôs o presente pedido de reconsideração, no qual apresenta os seguintes argumentos (peça 9) :
2.1.  A Constituição Federal assegura aos cidadãos os "direitos e garantias fundamentais", dentre os quais se encontram os "direitos políticos", que incluem o direito de ser votado, desde que atendidas as condições de elegibilidade estabelecidas no § 3º do seu art. 14;
2.2.  A decisão impugnada estaria lhe retirando o direito constitucional de se candidatar, impedindo o pleno exercício de seus direitos políticos, cuja cassação é vedada, uma vez que ele poderá se tornar inelegível por não ter cumprido o requisito da desincompatibilização, exigido pela alínea "a" do inciso IV do Art. 1º da Lei Complementar 64/1990 (Lei de Inelegibilidades) ;
2.3. A decisão recorrida feriria o direito à isonomia, tendo em vista recente decisão desta casa, publicada em 15/05/2020, proferida no TC Processo 018.569/2020-0, favorável à concessão do afastamento para desincompatibilização, por 03 (três) meses, para candidatura de outro servidor ao cargo de vereador, com fundamento no mesmo dispositivo invocado pelo recorrente (art. 1º, inciso II, alínea "l", da Lei Complementar 64/1990) , que, no seu caso, por se tratar do cargo de vice-prefeito, precisaria ser combinado com art. 1º, inciso IV, alínea "a", da mesma lei;
2.4. Quanto à questão do local onde o servidor exerce suas atribuições, a Lei Complementar 64/1990, nos dispositivos acima mencionados, não faria qualquer relação entre a localidade ou circunscrição onde o servidor exerce suas atribuições e aquela onde pretende se candidatar;
2.5. O TCU considera devido o afastamento para desincompatibilização aos seus servidores, conforme consignado no próprio parecer à peça 2 deste processo: 
" (...) esta Casa passou a autorizar o afastamento com percepção dos vencimentos integrais para fins de desincompatibilização, também pelo período de três meses, em atendimento ao que determina a Lei Complementar nº 64/1990, por entender que o cargo de AUFC - Controle Externo enquadrava-se unicamente no art. 1º, inciso II, alínea "l" da norma complementar:"
2.6. Seu pedido se enquadraria no art. 1º, inciso II, alínea "l", da Lei Complementar 64/1990, que é o dispositivo aplicável aos servidores do TCU, combinado com o art. 1º, inciso IV, alínea "a", da mesma lei (mandato eletivo de vice-prefeito) , que exige a satisfação de dois requisitos, os quais estariam plenamente atendidos, a saber: a) identidade de situações entre os candidatos à prefeito ou vice-prefeito e algum dos dispositivos aplicáveis aos candidatos a presidente e vice-presidente, o que existiria no caso, pois o recorrente se enquadra na classe dos "servidores públicos, estatutários ou não, dos órgãos ou entidades da Administração direta ou indireta da União, dos Estados, do Distrito Federal, dos Municípios e dos Territórios, inclusive das fundações mantidas pelo Poder Público" (alínea "l" do inciso II do art. 1º da Lei Complementar 64/1990) ; e b) observância do prazo de 4 (quatro) meses para a desincompatibilização;
2.7. de acordo com o entendimento do próprio TCU, a identidade de situações ocorre em relação aos dispositivos aplicáveis aos candidatos a presidente e vice-presidente (alínea "l" do inciso II do art. 1º da Lei Complementar 64/1990) , não em relação aos dispositivos aplicáveis aos candidatos a governador e vice-governador;
2.8. a decisão recorrida, ao concluir que somente teria que se desincompatibilizar o servidor se a sua área de atuação fosse o município no qual se candidataria a vice-prefeito, teria invocado a alínea "a" do inciso III do art. 1º da lei complementar em questão, que se refere aos cargos de governador e vice-governador, contrariando entendimento manifestado pelo TCU em outros processos, onde afirmou serem aplicáveis os dispositivos dirigidos aos candidatos a presidente e vice-presidente (alínea "l" do inciso II do art. 1º da LC 64/90) ;
2.9. de forma contrária ao que foi decidido, o dispositivo utilizado para negar seu pedido com base na questão territorial apenas reforçaria seu direito, pois exige a desincompatibilização "quando se tratar de repartição pública, associação ou empresas que operem no território do Estado ou do Distrito Federal", sendo este seu caso, pois "opera ou exerce suas atividades tanto no Distrito Federal (onde está lotado) , quanto no estado da Bahia (onde pretende se candidatar) , e até em outros estados", o que inclui o município de Maragojipe/BA, onde pretende se candidatar;
2.10. seria inequívoco que o município de Maragojipe/Ba está sob a jurisdição do TCU e que o recorrente poderia ser instado a desenvolver trabalhos relativos a recursos federais repassados a esse município, de forma que a argumentação do despacho recorrido não poderia prosperar;
2.11. toda a jurisprudência do TSE invocada para indeferir seu pedido diria respeito a casos de servidores que efetivamente só exerciam suas atribuições no município/estado onde detinham cargos públicos, diferente do seu caso, cujas atribuições não estariam restritas ao município de Salvador ou ao Distrito Federal, se estendendo a todo o território nacional, o que incluiria o município de Maragojipe/BA.
Com base nesses argumentos, o servidor finaliza o recurso com as seguintes considerações e pedidos:
"26. Considerando que o afastamento do AUFC Adhemar Luiz Novaes para desincompatibilização tem por objetivo evitar possíveis arguições futuras de inelegibilidade; considerando que o servidor poderia requerer licença para exercício de atividade política no período de 04/07 a 14/10/2020, que representaria 3 meses e 10 dias de licença, apenas 20 dias a menos que o afastamento para desincompatibilização; considerando que esses 20 dias a mais de ausência da força de trabalho do AUFC recorrente não trará prejuízos ao cumprimento das metas do TCU, especialmente quando o País encontra-se sob os efeitos de uma pandemia; considerando tudo quanto foi exposto,  o AUFC Adhemar Luiz Novaes, respeitosamente, submete o presente recurso administrativo à apreciação do Plenário do TCU, pedindo:
- que seja deferido o seu o afastamento temporário do cargo, para efeito de desincompatibilização e possibilidade de concorrer ao mandato eletivo de vice-prefeito do município de Maragojipe/Ba, nas eleições de 2020, sem prejuízo do recebimento de vencimentos e eventuais adicionais, sem prejuízo da manutenção de todas as vantagens e garantias do seu cargo, como se estivesse em efetivo exercício, para todos os efeitos legais, a partir de 04 de junho de 2020 ou a partir de outra data que corresponda exatamente a 4 meses anteriores às eleições municipais, caso haja modificação do calendário eleitoral; ou, substitutivamente, se assim for o entendimento do Plenário dessa Corte, que seja concedido esse afastamento a partir da data que corresponda exatamente a 3 meses anteriores às eleições municipais de 2020.
27. Por fim, pede que lhe seja permitida a posterior apresentação da Ata da Convenção (municipal) do Partido, na qual conste a escolha de Adhemar Luiz Novaes para compor a chapa de candidatos ao cargo eletivo e, num momento seguinte, o protocolo do pedido de registro definitivo da sua candidatura na Justiça Eleitoral, bem como certidão que comprove tal candidatura." 
É o relatório.

não há.

Não atuou.

RECURSO EM PROCESSO ADMINISTRATIVO CONTRA DESPACHO DO PRESIDENTE DESTE TRIBUNAL. INDEFERIMENTO DE PEDIDO DE AFASTAMENTO TEMPORÁRIO PARA FINS DE DESINCOMPATIBILIZAÇÃO COM VISTAS À CANDIDATURA A CARGO DE VICE-PREFEITO. UNIDADE DE DOMICÍLIO EM MUNICÍPIO DIVERSO DE ONDE O SERVIDOR PRETENDE SE CANDIDATAR. NÃO PREENCHIMENTO DOS PRESSUPOSTOS PARA O AFASTAMENTO REMUNERADO DE QUE TRATA A LEI COMPLEMENTAR 64/1990, ART. 1º, INCISO II, ALÍNEA "L", COMBINADO COM INCISO IV, ALÍNEA "A", DO MESMO ARTIGO. PRECEDENTES DA JUSTIÇA ELEITORAL. CONHECIMENTO E NEGATIVA DE PROVIMENTO.

ADMINISTRATIVO (ADM)

Trata-se de recurso interposto por Adhemar Luiz Novaes, Auditor Federal de Controle Externo, que tem por unidade de domicílio a Secretaria do TCU no Estado da Bahia, com vinculação técnica à Secretaria de Fiscalização de Infraestrutura Urbana. 
O recurso visa impugnar despacho do Presidente desta casa que indeferiu o requerimento formulado pelo referido servidor de afastamento temporário, pelo prazo de quatro meses, por motivo de desincompatibilização, com vistas a se candidatar ao cargo eletivo de Vice-Prefeito do município de Maragogipe/BA, neste ano de 2020.
O pedido do recorrente foi formulado com fundamento na Lei Complementar 64/1990, art. 1º, inciso II, alínea "l", e inciso IV, alínea "a", que assim dispõem:
"Art. 1º São inelegíveis:
 (...) 
II - para Presidente e Vice-Presidente da República:
 (...) 
l) os que, servidores públicos, estatutários ou não, dos órgãos ou entidades da Administração direta ou indireta da União, dos Estados, do Distrito Federal, dos Municípios e dos Territórios, inclusive das fundações mantidas pelo Poder Público, não se afastarem até 3 (três) meses anteriores ao pleito, garantido o direito à percepção dos seus vencimentos integrais;
 (...) 
IV - para Prefeito e Vice-Prefeito:
a) no que lhes for aplicável, por identidade de situações, os inelegíveis para os cargos de Presidente e Vice-Presidente da República, Governador e Vice-Governador de Estado e do Distrito Federal, observado o prazo de 4 (quatro) meses para a desincompatibilização;"
Na linha do parecer emitido pela unidade instrutora, o eminente Presidente desta Corte de Contas indeferiu o pleito por serem distintas as circunscrições onde o recorrente exerce suas atribuições (Salvador) e onde pretende se candidatar (Maragogipe/BA) , embora sejam municípios pertencentes à mesma Região Metropolitana. 
Irresignado, o servidor formulou o presente recurso, no qual objetiva a reforma da decisão, tentando demonstrar a legitimidade do afastamento pleiteado, conforme os argumentos detalhados no relatório que antecede este voto.
Traçado esse panorama, passo a decidir.
Preliminarmente, registro que o recuso merece ser conhecido, com fundamento no art. 30 do Regimento Interno/TCU, combinado com o art. 108 da Lei 8.112/1990, uma vez que interposto dentro do prazo de 30 dias, por parte legítima e com interesse recursal.
Quanto ao mérito, entendo que os argumentos do recorrente não devem ser acolhidos, pelos motivos a seguir.
No que diz respeito à afirmação de que a decisão impugnada estaria lhe caçando direitos políticos (itens 4.1 e 4.2 do relatório) , registro que tal raciocínio só se aplicaria se, de acordo com a legislação e a jurisprudência da justiça eleitoral, a candidatura do recorrente ao cargo de Vice-Prefeito de Maragogipe/BA dependesse do seu afastamento das atividades que exerce neste Tribunal, o que não é o caso, como explicarei adiante.
Também não procede a suposta falta de isonomia entre o tratamento conferido ao recorrente e aquele conferido a outro servidor deste Tribunal no TC Processo 018.569/2020-0, em que houve decisão favorável à concessão do afastamento, por três meses, para candidatura ao cargo de vereador, com fundamento no art. 1º, inciso II, alínea "l", da Lei Complementar 64/1990 (item 4.3 do relatório) .
Isso porque no caso do TC Processo 018.569/2020-0, o servidor pretendia concorrer ao cargo de vereador no município de Porto Alegre/RS, mesma localidade de sua unidade de domicílio. Já o recorrente, tem sua unidade de domicílio em Salvador/BA e pretende se candidatar em Maragogipe/BA, sendo justamente esse fator distintivo o ponto fundamental para o indeferimento do seu pedido. Assim, uma vez que as situações são distintas no que diz respeito à questão essencial para a existência do direito pretendido, a adoção de soluções diferentes para esses servidores não configura afronta à isonomia. 
Novamente, não assiste razão ao recorrente ao afirmar que não se aplicariam ao caso as regras da Lei Complementar 64/1990 que tratam dos candidatos à Governador e Vice-Governador (art. 1º, inciso III) , de modo que seu afastamento estaria amparado pelo art. 1º, incisos II, alínea "l", e IV, alínea "a", da referida lei, os quais não estabelecem relação entre a localidade ou circunscrição onde o servidor exerce suas atribuições e aquela onde pretende se candidatar (itens 4.4, 4.7 e 4.8 do relatório) . 
Ao tratar da candidatura aos cargos de Prefeito e Vice-Prefeito, a Lei Complementar 64/1990, em seu art. 1º, inciso IV, estabeleceu que, seriam inelegíveis "no que lhes for aplicável, por identidade de situações, os mesmos inelegíveis para os cargos de Presidente e Vice-Presidente da República, Governador e Vice-Governador de Estado e do Distrito Federal". O dispositivo, portanto, é expresso ao prever que deve ser interpretado em conjunto com os dispositivos da mesma lei que tratam desses outros cargos, os quais não são excludentes entre sí.  
Aplicam-se, assim, para os cargos de Prefeito e Vice-Prefeito, quando houver identidade de situações e no que couber, tanto as hipóteses do art. 1º, inciso II, referentes ao carto de Presidente e Vice-Presidente da República, quanto as do art. 1º, inciso III, relativas aos cargos de Governador e Vice-Governador de Estado e do Distrito Federal, os quais determinam como inelegíveis:
"II - para Presidente e Vice-Presidente da República:
l) os que, servidores públicos, estatutários ou não, dos órgãos ou entidades da Administração direta ou indireta da União, dos Estados, do Distrito Federal, dos Municípios e dos Territórios, inclusive das fundações mantidas pelo Poder Público, não se afastarem até 3 (três) meses anteriores ao pleito, garantido o direito à percepção dos seus vencimentos integrais;
 (...) 
 III - para Governador e Vice-Governador de Estado e do Distrito Federal;
 (...) 
 a) os inelegíveis para os cargos de Presidente e Vice-Presidente da República especificados na alínea a do inciso II deste artigo e, no tocante às demais alíneas [o que inclui a "l" acima transcrita], quando se tratar de repartição pública, associação ou empresas que operem no território do Estado ou do Distrito Federal, observados os mesmos prazos;"
O inciso II, alínea "l", por óbvio, não faz relação entre a localidade ou a circunscrição onde o servidor exerce suas atribuições e aquela onde pretende se candidatar, porque os cargos aos quais se refere tem abrangência nacional, de forma que a restrição se aplica aos servidores públicos que exercem suas atribuições em qualquer lugar do país. Já o inciso III, ao tratar dos cargos de Governador e Vice-Governador, fazendo para isso remissão aos casos previstos no inciso II, alienas "b" e seguintes, limita à restrição aos servidores de repartição pública, associação ou empresas que operem no território do Estado ou do Distrito Federal. 
Ora, ao se trazer as situações previstas nesses dispositivos para a realidade municipal, levando-se em conta que a norma prevê essa aplicação quando houver identidade de situações e que a verificação dessa identidade perpassa pela simetria entre os entes federativos estabelecida na Constituição Federal, fica evidente que o objetivo foi prever a necessidade de desincompatibilização para os servidores que atuam no mesmo território onde pretendem se candidatar. 
Assim, se a candidatura for para cargo na esfera federal, a desincompatibilização é necessária para os servidores lotados em qualquer local do território nacional. Se for para cargos nas esferas estadual, municipal ou no Distrito Federal, o afastamento é necessário apenas para os servidores, também de qualquer esfera, que atuem no mesmo território que irão se candidatar.
Não é outra a jurisprudência da justiça eleitoral, conforme os diversos precedentes do TSE citados no Despacho recorrido, disponíveis em "jurisprudência por assunto" do site do órgão, tópico "candidatura em município diverso". Entre esses, destaco, em especial, trechos do voto condutor do seguinte julgado, proferido em sede de consulta: 
" (...) cuida-se de consulta formulada pelo Deputado Federal Valdir Ganzer, em dez itens, do seguinte teor:
 (...) 
2 - O (A) SERVIDOR (A) PÚBLICO EFETIVO DE MUNICÍPIO INTEGRANTE DA MESMA REGIÃO METROPOLITANA OU LIMÍTROFE AO QUE SERÁ CANDIDATO A VEREADOR OU A PREFEITO ENCONTRA-SE OBRIGADO A AFASTAMENTO DO CARGO, SOB PENA DE INELEGIBIÜDADE? CASO POSITIVO, EM QUE PRAZO DEVE AFASTAR-SE DO CARGO E FARÁ JUS A REMUNERAÇÃO DURANTE O PERÍODO?
 3 - O SERVIDOR PÚBLICO EFETIVO DA UNIÃO OU DO ESTADO, SEM ATUAÇÃO NO MUNICÍPIO EM QUE SERÁ CANDIDATO A VEREADOR OU A PREFEITO ENCONTRA-SE OBRIGADO A AFASTAMENTO, SOB PENA DE INELEGIBIÜDADE? CASO POSITIVO, EM QUE O PRAZO DEVE AFASTAR-SE DO CARGO E FARÁ JUS A REMUNERAÇÃO DURANTE O PERÍODO?
 (...) 
6. No que tange ao item 2, há previsão de afastamento no art. 1°, inciso II, letra l, da LC 64/90: 
'Art. 1° São inelegíveis:
 l - para Presidente e Vice-Presidente da República: 
I) os que, servidores públicos, estatutários ou não, dos órgãos ou entidades da administração direta ou indireta da União, dos Estados, do Distrito Federal, dos Municípios e dos Territórios, inclusive das fundações mantidas pelo Poder Público, não se afastarem até 3 (três) meses anteriores ao pleito, garantindo o direito à percepção dos seus vencimentos integrais'. 
7. A respeito da aplicação do referido dispositivo ao Prefeito municipal, esta Corte inaugurou entendimento a partir da Resolução 18.019, da lavra do eminente Ministro Sepúlveda Pertence. Na lição do relator, nos pleitos municipais o afastamento do servidor público sofre alteração 'concernente ao âmbito espacial, que se restringe ao exercício de função em repartição pública ou empresa estatal que opere no município'. E prosseguiu: 
'Desse modo, para chegar à conclusão de impor-se ao servidor público afastar-se do exercício do cargo, por quatro ou seis meses, antes do pleito, conforme se tratasse de candidato a Prefeito ou a Vereador, respectivamente, parti de premissa de ser o afastamento, na hipótese, uma modalidade de desincompatibilização. 
Premissa falsa, entretanto. 
Na técnica de Direito Eleitoral - na ojeriza que o legislador sói revelar a influência avassaladora da titularidade de altos cargos do Executivo quando usados como plataforma habitual de lançamento de candidatos a mandatos parlamentares ... 
O que, entretanto, efetivamente desafia a 'lógica do razoável' é a solução a que se chegou a partir do significado emprestado ao que seja desincompatibilização. nas questionadas alíneas 'a' dos incisos IV e VII, do art. 1° , da Lei Complementar 64/90: a afastamento remunerado do servidor público, que é apenas três meses para os aspirantes à chefia do Governo da União e dos Estados (art. 1o , II, 1 e III) , surpreendentemente, se elevaria para quatro meses; com relação aos candidatos a Prefeito ou Vice-Prefeito e, espantosamente, subiria a seis meses, para a disputa da vereança da qual não se afastou, no particular, a vigente Lei Complementar 64/90 - a desincompatibilização, stricto sensu, é denominação que se deve reservar ao afastamento definitivo, por renúncia, exoneração, dispensa ou aposentadoria, do mandato eletivo, cargo ou emprego público gerador de inelegibilidade. 
 (...) 
Daí decorre que o prazo de afastamento remunerado do servidor público candidato, compreendido no art. 1º, II, I, da Lei Complementar 64/90, será sempre de três meses anteriores ao pleito, seja qual o pleito considerado: federal, estadual ou municipal; majoritário ou proporcional (...) .' 
8. Note-se que no precedente citado, não se fez diferenciação quanto a ser o servidor da União, dos Estados ou municipal. A todos o afastamento é necessário quando a repartição 'opere no território do município'. E o afastamento será, sempre, de três meses. 
9. Na hipótese do item 3, na linha da jurisprudência da Corte, não incide a regra da LC 64/90; desnecessário o afastamento. 
10. Contudo, é importante salientar, ainda, a lição do Ministro Sepúlveda pertence, no voto condutor da mesma consulta:
' (...) , as resoluções do TSE, cujo objeto seja matéria constitucional ou constitucionalmente reservada à lei - qual a pertinente às inelegibilidades -, são atos - regra secundários, regulamentos meramente interpretativos, despidos de autonomia normativa: orientações para facilitar a observância da Constituição ou da legislação eleitoral, obviamente não criam direitos ou obrigações em contrário às normas superiores, de que derivam sua validade, na medida em que lhe sejam conformes.' 
11. E, consequentemente, fica ressalvada a possibilidade do caso concreto vir a apresentar características próprias, que imponham a necessidade de desincompatibilização (cf. Consulta n° 596, rei. Min. Edson Vidigal) , notadamente quanto aos servidores estaduais ou federais, que possam vir a influir no pleito do município pelo qual venham concorrer. Assim também, mesmo que não considerado necessário o afastamento, há a possibilidade de, caso o servidor se beneficie do seu cargo, configurar a hipótese desvio de finalidade, com suas consequências previstas na legislação eleitoral e na legislação própria do servidor.
 (...) 
Quanto ao segundo item entendo, deva ser respondido negativamente, porquanto servidor público efetivo municipal é inelegível para o cargo de Vereador ou Prefeito de Município integrante da mesma circunscrição. Em se tratando de outro município, mesmo que integrante da mesma região metropolitana, não existe inelegibilidade.
É de se responder negativamente ao terceiro item relativo a servidor público federal ou estadual sem atuação no Município ao qual concorrerá ao cargo de Vereador ou Prefeito." (Res. no 20590 na Cta. 606, de 30.3.2000, rel. Min. Eduardo Alckmin.) (grifos acrescidos) 
O excerto acima deixa evidente não só a relação, para fins de inelegibilidade, entre o território da candidatura e o local onde o servidor exerce suas atribuições, como também a interpretação mais restritiva conferida pela justiça eleitoral no que diz respeito ao afastamento remunerado. Conforme as razões de decidir do julgado, independentemente de o servidor ser da União, dos estados ou municípios, "a todos o afastamento é necessário quando a repartição 'opere no território do município'. E o afastamento será, sempre, de três meses." 
Por sua vez, caso a repartição não "opere no território do município" e a situação concreta apresente "características próprias, que imponham a necessidade de desincompatibilização", ou seja, caso fique demonstrado que o servidor estadual ou federal que opere em outro município possa vir a influir no pleito municipal para o qual venha a concorrer, isso o tornaria inelegível, mas não lhe daria direito ao afastamento remunerado, como se infere da seguinte passagem: " (...) Assim também, mesmo que não considerado necessário o afastamento, há a possibilidade de, caso o servidor se beneficie do seu cargo, configurar a hipótese desvio de finalidade, com suas consequências previstas na legislação eleitoral e na legislação própria do servidor."
Dito isso, ao confrontarmos a regra extraída do texto normativo com a situação concreta do recorrente, observa-se que não há a identidade de situações, exigida na alínea "a", do art. 1º, inciso IV, da Lei Complementar 64/1990, entre o seu caso e a hipótese de afastamento remunerado prevista no inciso II, alínea "l" do mesmo artigo. Isso porque o servidor pretende se candidatar em Maragogipe/BA, município diverso tanto da sua unidade de domicílio (situada no município de Salvador/BA) quanto da unidade à qual está vinculado tecnicamente (Secretaria de Fiscalização de Infraestrutura Urbana, situada em Brasília/DF) .
 Não procede, assim, também a alegação de que os requisitos para a aplicação no art. 1º, inciso II, alínea "l", da Lei Complementar 64/1990, combinado com o art. 1º, inciso IV, alínea "a", da mesma lei, estariam plenamente atendidos no seu caso (item 4.6 do relatório) . 
Por fim, passo a tratar dos argumentos detalhados nos itens 4.9 a 4.11 do relatório. Em linhas gerais, o recorrente visa demonstrar que seu caso não se amoldaria aos precedentes do TSE invocados no Despacho recorrido para indeferir seu pedido. Afirma que naqueles casos os servidores não atuariam na localidade onde pretendiam se candidatar, mas apenas no município/estado onde detinham cargo público. Aduz que, embora esteja lotado no município de Salvador/BA e tecnicamente vinculado à unidade situada no Distrito Federal, suas atribuições não estariam restritas a essas localidades e se estenderiam por todo o território nacional, incluindo o município de Maragogipe/BA, no qual poderia vir a exercer algum trabalho.
Ocorre que, como visto no julgado acima transcrito, esse não é o critério adotado pela justiça eleitoral, que utiliza de forma objetiva o critério geográfico e possui interpretação mais restritiva no que diz respeito ao direito de afastamento remunerado previsto no art. 1º, inciso II, alínea "l" da Lei Complementar 64/1990. O TSE não faz a distinção pretendida pelo recorrente, no sentido de considerar a abrangência da jurisdição do órgão e a mera possibilidade de atuação na localidade da candidatura como justificativas para o afastando, deixando assente que, independentemente de ser servidor Federal, Estadual ou Municipal, o afastamento só é necessário quando o município em que opera a repartição for o mesmo da candidatura. 
Ainda que o município da sede da repartição pública do servidor abarque em sua jurisdição administrativa o município onde ele pretende se candidatar, em linha análoga à situação que o recorrente defende ser a sua, a justiça eleitoral entende ser indevido o afastamento: 
"Inelegibilidade (Lei Complementar no 64/90, art. 1o, inciso II, alínea l) . Candidato a vereador em município distinto daquele em que tem sede sua repartição pública, embora esteja o primeiro na jurisdição administrativa do segundo. Não alegação de atribuições do cargo que permitam a presunção de atos que possam macular a lisura eleitoral. Decisão regional que se fundou exclusivamente no critério geográfico da jurisdição administrativa da repartição pública. Inexistência de identidade de situações (art. 1º, VII)  para a remissão a eleição para o Senado Federal e Câmara dos Deputados (art. º, V e VI) . A expressão 'que opere no território do município' exige a demonstração de que do exercício das atribuições do cargo público decorra, ou possa decorrer, atos que maculem a lisura eleitoral. [...]' NE: Servidor do IBGE; candidatura a vereador em município diverso daquele em que sediada a agência regional onde exerce suas funções, mas integrante da mesma região administrativa." (Ac. de 31.5.94 no REspe nº 11869, rel. Min. Torquato Jardim.) (grifos acrescidos) 
Por fim, resta tratar da alegação de que o TCU reconheceria como devido o afastamento de seus servidores para desincompatibilização, bem como a aplicabilidade a eles do art. 1º, inciso II, alínea "l" da Lei Complementar 64/1990, por se enquadrarem na hipótese de "servidores públicos, estatutários ou não, dos órgãos ou entidades da Administração direta ou indireta da União, dos Estados, do Distrito Federal, dos Municípios e dos Territórios, inclusive das fundações mantidas pelo Poder Público" (itens 4.5 e 4.6 do relatório) .
Sobre isso, esclareço que em momento algum está sendo negada a aplicabilidade das normas em questão aos servidores desta casa. Contudo, para fazer jus ao afastamento remunerado, o servidor precisa demonstrar que sua situação se amolda à prevista na norma, o que, no caso, não ocorreu, uma vez que, conforme amplamente demonstrado neste voto, inexiste a identidade de situações exigida pelo art. 1º, inciso IV, "a", da Lei Complementar 64/1990, para que a ele se aplique a alínea "l" em questão. 
 Feitas essas considerações, entendo que os argumentos do recorrente não merecem ser acolhidos, devendo-se conhecer e, no mérito, negar provimento ao presente recurso.
	Ante o exposto, voto por que o Tribunal adote o acórdão que ora submeto à deliberação deste colegiado.
TCU, Sala das Sessões Ministro Luciano Brandão Alves de Souza, em 26 de agosto de 2020.
Ministro BRUNO DANTAS 
Relator